【裁判字號】    91,簡上,371
【裁判日期】    921003
【裁判案由】    解除合約等
【裁判全文】
臺灣高雄地方法院民事判決                        九十一年簡上字第三七一號
    上  訴  人  坦克企業股份有限公司
    法定代理人  乙○○
    被上訴人    台灣電力股份有限公司南部發電廠
                            設.
    法定代理人  丙○○      住.
    訴訟代理人  甲○○      住.
右當事人間給付票款事件，上訴人對於民國九十一年十月十四日本院高雄簡易庭九十
一年度雄簡字第一九四三號第一審判決提起上訴，經本院於民國九十二年九月二十二
日言詞辯論終結，本院判決如左：
    主      文
上訴駁回。
第二審訴訟費用由上訴人負擔。
    事      實
甲、上訴人方面：
一、聲明
  (一)原判決廢棄。
  (二)被上訴人應返還上訴人合作金庫東台北分行帳號0000000000000號
    、面額新台幣（下同）十五萬元定存單。
  (三)第一、二審訴訟費用由被上訴人負擔。
二、陳述：
  (一)上訴人於民國九十一年一月九日參加被上訴人化學性水質自動監測儀器維護工程
    之投標，因該標內容不明，且經詢問被上訴人職員吳福水後，吳福水亦告以標單
    無須附附表二之工程數量表及附表之三估價單，並因估單上載明「依實做數量計
    價」，致上訴人就施作數量無法估計，且誤認不含材料費用，俟上訴人以一百二
    十萬元得標，並交付合作金庫東台北分行帳號0000000000000號、
    面額十五萬元定存單予被上訴人供作履約保證金後，始發覺材料費部分市價即高
    達一百五十萬元，被上訴人復通知上訴人一、二月不需施作，原合約總額減為一
    百零八萬，上訴人尚未施作便已虧損，上訴人受詐欺而訂定本契約，自得解除本
    契約並訴請被上訴人返還前開定存單。
  (二)又證人吳福文於原審時亦到庭證稱確有同意上訴人於投標時無須檢附附表二之工
    程數量表及附表之三估價單，招標文件第十二條之二卻載明標單內應附附表二、
    三，依政府採購法規定，超過一百萬元之工程若有變更應重新招標，上訴人卻未
    如此為之；另依系爭合約第十三條約定：「凡契約定價單，如實做數量較定價單
    內數量增減達百分之十以上者，其逾百分之十部分，雙方得以變更設計增減之，
    並按前項之規定辦理變更手續。」，被上訴人於九十一年一月三十一日致函上訴
    人減少二次維護工程，變更達百分之十六點六，卻未依約變更之；而上訴人與被
    上訴人簽訂之合約書上並未記載簽約日期，其契約自屬有瑕疵，上訴人即係因認
    契約不成立始未進場施作。
  (三)被上訴人訂定之違約金過高，上訴人與被上訴人簽約後積極採購施作，但因發覺
    受騙，依約花用二倍之價錢也無法完成工作，始提出解除契約返還定金之訴訟。
三、證據：提出臺灣電力股份有限公司工程採購承攬契約書一件、臺灣電力公司南部
    發電廠九十一年一月三十一日Ｄ南部環字第九一０一—０二四二Ｙ號函一件、工
    程數量表一件、估價單四件、政府採購法條文一件、存證信函一件、訂價單七紙
    、施工說明書一件、工程數量表一件、估價單三件、水質監測儀器維護工程矽土
    、鈉、聯胺監測儀備品一件、臺灣電力公司投標須知附註頁一件、臺灣電力股份
    有限公司工程採購投標須知一件、南部發電廠交付承攬工程安全工作守則一件、
    南部發電廠承攬工程安全衛生工作守則一件、建築工程安全規則一件、臺灣電力
    公司南部發電廠廠區門禁管理要點一件、臺灣電力股份有限公司發電廠所屬單位
    交付承攬工程安全衛生設施及管理費用編列與執行實施要點一件、臺灣電力股份
    有限公司發電廠所屬單位交付承攬工程「承攬商現場工作安全檢查表」暨「工程
    檢驗員工抽查記錄表」一件、工程安全衛生設施及管理費用以一式計價之支付方
    式一件、臺灣電力股份有限公司發電廠承攬商違反契約安全衛生規定扣減工程款
    標準一件、南部發電廠承攬工程安全衛生管理承諾書一件（以上均為影本）為證
    。
乙、被上訴人方面：
  (一)上訴駁回。
  (二)第二審訴訟費用由上訴人負擔。
二、陳述：
  (一)參與投標案件之廠商，於投標前均應詳閱招標文件，妥為估價，招標文件已明白
    告知投標廠商投標時應涵蓋附表二、三之價款，而開標時所有投標廠商均未附該
    單價明細，但均明白表示其所報價格包含附表二、三內容之報價，並經註明於標
    單上；且依政府採購法第七十五條第三項對採購之過程結果得提出異議之時間，
    為接獲機關通知或機關公告之次日起十日內，至遲不得逾決標日之次日起十五日
    ，上訴人亦均未於此期間內提出異議，並已於九十一年一月十九日開工履約，是
    上訴人主張被上訴人開標違法，自屬無據。
  (二)又上訴人與被上訴人於九十一年一月十四日簽約後，已於九十一年一月十九日開
    立開工報告單，但一直無法完成工作，經被上訴人於九十一年一月三十一日、三
    月二十二日、四月十六日三次函催上訴人履約，均未獲回應，被上訴人已於九十
    一年五月十四日函告上訴人依承攬契約第二十三條、第二十五條終止契約並沒收
    履約保證金，是上訴人請求被上訴人返還合作金庫東台北分行帳號000000
    0000000號、面額十五萬元定存單一紙，自無理由。
三、證據：提出工程開工報告單一紙、臺灣電力公司南部發電廠九十一年一月三十一
    日Ｄ南部環字第九一０一—０二四二Ｙ號函、九十一年三月二十二日Ｄ南部環字
    第九一０三—０一五八Ｙ號函、九十年四月十六日Ｄ南部環字第九一０四—００
    九一Ｙ號函、九十一年五月十四日Ｄ南部環字第九一０五—００七一Ｙ號函各一
    件、臺灣電力公司南部發電廠開標議價決標流標廢標紀錄一紙、臺灣電力股份有
    限公司標單三紙、臺灣電力股份有限公司採購投標須知一件（以上均為影本）為
    證。
    理      由
一、被上訴人法定代理人於起訴時原為鍾順男，嗣於本院審理中變更為丙○○，並聲
    明承受訴訟，經核要無不合，應予准許。
二、上訴人起訴主張：上訴人於九十一年一月九日參加被上訴人「化學性水質自動監
    測儀器維護工程」之投標，因投標內容不明，被上訴人之職員吳福水並告以無須
    檢附附表二之工程數量表、附表三之估價單，致上訴人誤認投標金額不包含材料
    費用而投標、得標，並交付合作金庫東台北分行帳號000000000000
    0號、面額十五萬元定存單予被上訴人供作履約保證金，事後上訴人始發覺材料
    部分之市價即高達一百五十萬元，上訴人受詐欺而訂定本契約，自得解除本契約
    並訴請被上訴人返還前開定存單；且上訴人與被上訴人簽訂之工程合約並未簽署
    日期，其契約自屬有瑕疵而不成立等語。並聲明求為：(一)原判決廢棄。(二)被上訴
    人應返還上訴人合作金庫東台北分行帳號0000000000000號、面額
    十五萬元定存單。(三)第一、二審訴訟費用由被上訴人負擔。被上訴人則以：上訴
    人於投標前，應已詳閱所有招標文件，招標文件即已告知投標廠商投標時應涵蓋
    附表二、三之價款，而開標時所有投標廠商雖均未附該單價明細，但均明白表示
    其所報價格包含附表二、三內容之報價，並經註明於標單上；且依政府採購法第
    七十五條第三項對採購之過程結果得提出異議之時間，為接獲機關通知或機關公
    告之次日起十日內，至遲不得逾決標日之次日起十五日，上訴人亦均未於此期間
    內提出異議，並已於九十一年一月十九日開工履約，是上訴人主張被上訴人開標
    違法，自屬無據；而上訴人與被上訴人於九十一年一月十四日簽約後，已於九十
    一年一月十九日開立開工報告單，但一直無法完成工作，經被上訴人於九十一年
    一月三十一日、三月二十二日、四月十六日三次函催上訴人履約，均未獲回應，
    被上訴人已於九十一年五月十四日終止契約並沒收履約保證金，是上訴人請求被
    上訴人返還合作金庫東台北分行帳號0000000000000號、面額十五
    萬元定存單一紙，自無理由。並聲明求為：(一)上訴駁回。(二)第二審訴訟費用由上
    訴人負擔。
三、上訴人主張其於九十一年一月九日參加被上訴人「化學性水質自動監測儀器維護
    工程」之投標，以一百二十萬元得標後，交付合作金庫東台北分行帳號0000
    000000000號、面額十五萬元定存單予被上訴人供作履約保證金，且其
    於投標時並未檢附附表二之工程數量表、附表三之估價單之事實，業據其提出臺
    灣電力股份有限公司工程採購承攬契約一件為證，且為被上訴人所不爭執，上訴
    人此部分之主張自堪信為真實。又上訴人另主張係因受詐欺而與被上訴人締約，
    及前開承攬契約因未簽署簽約日期而未成立，上訴人因而未進廠履約之事實，則
    為被上訴人所否認，並以前開情詞資為抗辯，是本件爭點即為(一)系爭承攬契約是
    否已有效成立？(二)上訴人是否係受詐欺而與被上訴人締約？(三)被上訴人沒收上訴
    人之履約保證金是否有理由？茲敘述如下：
  (一)系爭承攬契約是否已有效成立？
    上訴人雖主張系爭承攬契約因未簽署簽約日期而不成立等語；然依兩造所簽訂之
    臺灣電力股份有限公司工程採購承攬契約第二十七條約定：「除另有規定外本契
    約自決標日起生效，至全部工程竣工經甲方正式驗收合格並結清手續以及保固期
    滿後失效。」及臺灣電力股份有限公司工程採購投標須知第十九條規定：「除另
    有約定者外，決標時本契約即有效成立，得標廠商應於決標日或接獲本公司通知
    決標日之翌日起七日（末日為星期日、國定假日或其他休息日者，順延之）內前
    往辦理訂約手續，訂約日應為決標日後七日（末日為星期日、國定假日或其他休
    息日者，順延之）內。」，有臺灣電力股份有限公司工程採購承攬契約、臺灣電
    力股份有限公司工程採購投標須知各一件在卷可憑，可見系爭承攬契約於決標時
    即已生效，是原告以兩造所簽訂之前開承攬契約未簽署簽約日期而主張契約無效
    、不成立，自無可採，系爭承攬契約已經有效成立之情，應堪認定。
  (二)上訴人是否係受詐欺而與被上訴人締約？
    上訴人雖主張係因受詐欺而與被上訴人締約，並據此主張解除契約等語；然依施
    工說明書第十二條決標條件第一款規定：「附表二所列儀器維護費及耗材費用合
    計，及預估附表三所列各儀器零配件單價之合計為決標金額。」，有該施工說明
    書一件在卷可憑，是上訴人既為參與投標之廠商，其於投標前自應已詳閱相關招
    標文件，對此等施工說明書內載明之事項，自不推稱不知悉之理；且上訴人所填
    寫之標單中更註明：「本價格含附件內容各１ＰＣ價格」等字樣，有上訴人書寫
    之臺灣電力股份有限公司標單一紙附卷可參，上訴人亦自承該等文字為其所註記
    （見原審第一五九頁），可見上訴人就其所填寫之投標金額係包含材料費一情，
    並無何錯誤可言，是上訴人以被上訴人本標內容不明及被上訴人職員吳福水曾告
    知無須檢附附表二、三之文件而主張受詐欺，並據以解除系爭承攬契約，亦無可
    採。
  (三)被上訴人沒收上訴人之履約保證金是否有理由？
    又被上訴人抗辯上訴人於標得系爭工程後，經被上訴人於九十一年一月三十一日
    、三月二十二日、四月十六日發函通知進廠維護均未進廠維護，被上訴人遂於九
    十一年五月十四日發函終止系爭承攬契約之事實，業據其提出與所述相符之臺灣
    電力公司南部發電廠九十一年一月三十一日Ｄ南部環字第九一０一—０二四二Ｙ
    號函、九十一年三月二十二日Ｄ南部環字第九一０三—０一五八Ｙ號函、九十年
    四月十六日Ｄ南部環字第九一０四—００九一Ｙ號函、九十一年五月十四日Ｄ南
    部環字第九一０五—００七一Ｙ號函各一件為證，且為上訴人所不爭執，是被上
    訴人前開辯詞，自屬可採。又依雙方所簽訂之臺灣電力股份有限公司工程採購承
    攬契約第二十三條第二項約定：「如乙方（即上訴人）有下列各款之一事實發生
    者，甲方（即被上訴人）得以書面通知乙方終止契約。其情形嚴重者，甲方得以
    書面解除契約，且不補償乙方因此所生之損失。終止契約，得為一部分或全部。
    ‧‧‧二無法繼續或拒絕履行本契約。」及第二十五條約定：「乙方有下列情形
    之一者，其所繳納之履約保證金、差額保證金及其孳息得不予發還。其情形屬於
    契約之一部分未履行者，甲方得視其情形不發還履約保證金、差額保證金及其孳
    息之一部分。‧‧‧七無正當理由而不履行契約之一部分或全部者。」，有臺灣
    電力股份有限公司工程採購承攬契約一件可參，是上訴人於系爭承攬契約成立後
    ，無故不履行契約，經被上訴人多次發函催促，仍不予進廠維修，自已符合前開
    承攬契約第二十三條第一項第二款「拒絕履行契約」之情形，被上訴人據此終止
    兩造間之承攬契約，並依前開契約第二十五條之約定主張沒收上訴人原交付供為
    履約保證金之合作金庫東台北分行帳號0000000000000號、面額十
    五萬元定存單，自屬有據。
四、綜上所述，本件決標金額乃包括附表二所列儀器維護費及耗材費用合計，及預估
    附表三所列各儀器零配件單價之合計一節，既已經載明於施工說明書內，上訴人
    參與本件投標，於投標前自應已詳閱相關招標文件，自無推稱不知之理，況上訴
    人更已於標單註明「本價格含附件內容各１ＰＣ價格」等字樣，足見上訴人並無
    何受詐欺之情事，其以錯誤為由主張解除系爭承攬契約，自屬無據；而系爭承攬
    契約既已有效成立，上訴人本應依約履行其義務，上訴人竟拒不履行，被上訴人
    據此主張終止契約並沒收履約保證金，當屬有理。是上訴人請求被上訴人返還供
    為履約保證金之合作金庫東台北分行帳號0000000000000號、面額
    十五萬元定存單，自無理由，原審本於上開理由為上訴人敗訴之判決，即屬正當
    而無違誤，上訴意旨指陳原審判決不當，請求廢棄，為無理由，應予駁回。
五、結論：本件上訴為無理由，依民事訴訟法第四百三十六條之一第三項、第四百四
    十九條第一項、第七十八條，判決如主文。
中      華      民      國    九十二    年      十      月      三      日
                        臺灣高雄地方法院民事第二庭
~B審判長法官  楊富強
~B法      官  楊國祥
~B法      官  曾淑娟
右為正本係照原本作成
本判決不得上訴
中      華      民      國    九十二    年      十      月      三      日
~B法院書記官  林宜正


司法院資訊處製作；財團法人民間司法改革基金會備份。
